---
title: "Estudo Guiado 01 — Hipóteses do RLS, RLM e Teorema de Gauss-Markov"
subtitle: "Aula 4 · Preparação: as cinco hipóteses do RLS, a motivação para o RLM e o significado de BLUE/MELNV"
author: "Guia de estudo da Loren Tavolaro"
date: "`r format(Sys.Date(), '%d/%m/%Y')`"
output:
  html_document:
    toc: true
    toc_float: true
    toc_depth: 3
    code_folding: show
    theme: cosmo
    highlight: tango
    number_sections: true
---

```{r setup, include=FALSE}
knitr::opts_chunk$set(
  echo = TRUE, warning = FALSE, message = FALSE,
  fig.align = "center", fig.width = 7, fig.height = 4.5
)

pacotes <- c("tidyverse", "wooldridge", "knitr")
faltando <- pacotes[!(pacotes %in% installed.packages()[, "Package"])]
if (length(faltando) > 0) {
  install.packages(faltando, repos = "https://cloud.r-project.org")
}

library(tidyverse)
library(wooldridge)
library(knitr)

theme_set(theme_minimal(base_size = 12))
```

# Como usar este guia

Este documento é para **estudo individual antes da Aula 4**, sobre as hipóteses do modelo de regressão. Até agora sabemos *calcular* $\hat\beta_0$ e $\hat\beta_1$ (Aula 3) — hoje o objetivo é entender **sob quais condições** esses números são confiáveis.

Tipos de bloco usados neste guia:

- 🧠 **Verifique seu entendimento** — pergunta conceitual, sem cálculo.
- 💻 **Exercício prático** — envolve rodar/completar código no R.

Você vai completar este `.Rmd` diretamente. Cada bloco tem um **código de referência** entre colchetes (ex.: `[Q1-1]`, `[Ex2-1]`) — use-o para conferir sua resposta no **Gabarito 01**, disponibilizado separadamente após a atividade.

---

# 1 — As cinco hipóteses do RLS

Relembre o modelo populacional: $y=\beta_0+\beta_1x+u$. As cinco hipóteses (Wooldridge, Seção 2.5) são:

| Hipótese | Nome | Enunciado |
|---|---|---|
| RLS.1 | Linear nos parâmetros | $y=\beta_0+\beta_1x+u$ |
| RLS.2 | Amostragem aleatória | Amostra aleatória do modelo em RLS.1 |
| RLS.3 | Variação amostral em $x$ | $x_i$ não são todos iguais |
| RLS.4 | Média condicional zero | $E(u\mid x)=0$ |
| RLS.5 | Homocedasticidade | $\text{Var}(u\mid x)=\sigma^2$ |

**🧠 Verifique seu entendimento `[Q1-1]`**

> Por que RLS.3 (variação amostral em $x$) é necessária para que $\hat\beta_1=\dfrac{\sum_i(x_i-\bar x)(y_i-\bar y)}{\sum_i(x_i-\bar x)^2}$ sequer possa ser calculado? (Dica: pense no denominador se todo $x_i=\bar x$.)

```{r resposta-Q1-1, eval=FALSE}
# Sua resposta (Q1-1):
#
```

**🧠 Verifique seu entendimento `[Q1-2]`**

> Explique, com suas palavras, a diferença entre "o MQO é não-viesado" (garantido por RLS.1–RLS.4) e "o MQO tem a menor variância possível" (que exige também RLS.5). Por que são afirmações diferentes?

```{r resposta-Q1-2, eval=FALSE}
# Sua resposta (Q1-2):
#
```

---

# 2 — Viés de variável omitida: a motivação para o RLM

Se o modelo verdadeiro é $y=\beta_0+\beta_1x_1+\beta_2x_2+u$, mas estimamos apenas $\tilde y=\tilde\beta_0+\tilde\beta_1x_1$ (esquecendo $x_2$), então:

$$E(\tilde\beta_1) = \beta_1 + \beta_2\,\tilde\delta_1$$

onde $\tilde\delta_1$ vem da regressão auxiliar $x_2$ em $x_1$.

**💻 Exercício prático `[Ex2-1]`**

Considere os dados abaixo, gerados sem ruído a partir de $y = 2 + 1\cdot x_1 + 4\cdot x_2$:

```{r ex2-dados}
x1 <- c(1, 2, 3, 4, 5)
x2 <- c(5, 3, 6, 2, 4)
y  <- 2 + 1 * x1 + 4 * x2
```

(i) Estime `lm(y ~ x1 + x2)` e confirme que recupera os coeficientes verdadeiros ($\beta_0=2$, $\beta_1=1$, $\beta_2=4$).

(ii) Estime `lm(y ~ x1)` (omitindo $x_2$). O coeficiente de `x1` mudou? Para mais ou para menos que 1?

(iii) Calcule $\tilde\delta_1$ com `lm(x2 ~ x1)` e verifique que $\hat\beta_1^{\text{múltipla}} + \hat\beta_2^{\text{múltipla}}\times\tilde\delta_1$ bate com o coeficiente de `x1` no modelo simples de (ii).

```{r ex2, eval=FALSE}
# (i)
mod_mult <- lm(y ~ ___ + ___)
coef(mod_mult)

# (ii)
mod_simp <- lm(y ~ ___)
coef(mod_simp)

# (iii)
delta1 <- coef(lm(___ ~ ___))["x1"]
coef(mod_mult)["___"] + coef(mod_mult)["___"] * delta1
```

---

# 3 — As hipóteses do RLM e a novidade: colinearidade perfeita

O modelo múltiplo é $y=\beta_0+\beta_1x_1+\cdots+\beta_kx_k+u$, com hipóteses RLM.1–RLM.5 (mais RLM.6, normalidade, usada só em inferência). A única hipótese **sem análogo** no RLS é **RLM.3 — ausência de colinearidade perfeita**: nenhuma $x_j$ pode ser combinação linear exata das demais.

**💻 Exercício prático `[Ex3-1]`**

Usando o dataset `wage2` (novo — ainda não usado nas aulas anteriores), tente estimar um modelo com uma variável e sua duplicata redundante:

```{r ex3, eval=FALSE}
data(wage2)

wage2 <- wage2 %>% mutate(educ_dobro = educ * ___)   # exatamente o dobro de 'educ'

mod_col <- lm(wage ~ educ + educ_dobro, data = wage2)
coef(mod_col)

# O que aparece para o coeficiente de educ_dobro? Por quê?
# Sua resposta:
#
```

**🧠 Verifique seu entendimento `[Q3-1]`**

> Por que a colinearidade *perfeita* impede a estimação, mas variáveis apenas *fortemente correlacionadas* (não perfeitamente) ainda permitem estimar o modelo (ainda que com coeficientes menos precisos — assunto de uma aula futura)?

```{r resposta-Q3-1, eval=FALSE}
# Sua resposta (Q3-1):
#
```

---

# 4 — O Teorema de Gauss-Markov e o significado de BLUE

Sob RLM.1–RLM.5, o MQO é o **B**est **L**inear **U**nbiased **E**stimator — **B**LUE, ou **MELNV** (Melhor Estimador Linear Não-Viesado).

**🧠 Verifique seu entendimento `[Q4-1]`**

> Explique, com suas próprias palavras, o significado de cada uma das três palavras em "melhor estimador **linear** **não-viesado**": (i) linear, (ii) não-viesado, (iii) melhor.

```{r resposta-Q4-1, eval=FALSE}
# Sua resposta (Q4-1):
# (i) linear:
# (ii) não-viesado:
# (iii) melhor:
```

**🧠 Verifique seu entendimento `[Q4-2]`**

> O Teorema de Gauss-Markov exige que $u$ siga uma distribuição Normal? Justifique com base nas hipóteses usadas no teorema (RLM.1–RLM.5 vs. RLM.6).

```{r resposta-Q4-2, eval=FALSE}
# Sua resposta (Q4-2):
#
```

---

# Autoavaliação final

Antes da Aula 4, tente responder sem consultar o material:

1. Liste as cinco hipóteses do RLS e diga, em uma frase cada, o que cada uma garante.
***
RLS1 - linearidade nos parametros: garante que o modelo seja linear nos parametros que queremos estimar.
RLS2 - amostragem aleatoria: as observacoes sao obtidas de forma aleatoria da populacao, garantindo aue a amostra seja representativa sob as condicoes usuais.
RLS3 - variacao amostral em x: a variavel explicativa x deve apresentar variacao na amostra, garantindo que seja possivel estimar uma inclinacao para ela.
RLS4 - media condicional zero: garante que os fatores nao observados presentes no erro nao estejam sistematicamente relacionados com x, perimitindo que o MQO seja nao viesado.
RLS5 - homocedasticidade: garante que a variancia do erro seja constante para todos os valores de x, sendo importante para a eficiencia do MQO e para as formulas usuais dos erros-padrao.
***
2. Escreva a fórmula do viés de variável omitida e explique quando ele é igual a zero.
***
b^1= b2.cov(x,z)/var(x), o vies sera igual a zero se a variavel que foi esquecida nao influencia o resultado ou nao tem relacao com a variavel explicativa.
***
3. Qual é a única hipótese do RLM sem análogo no RLS? Dê um exemplo concreto de sua violação.
***
a unica hipotese do RLM que nao possui analogo no RLS é a ausencia de multicolinearidade perfeita. ela significa que as variaveis explicativas do modelo nao podem ser combinacoes exatas umas das outras, pois isso impediria identificar separadamente o efeito de cada variavel sobre y, por exemplo, em um modelo que tenta explicar o salario usando educacao e anos de estudo, se os anos de estudo forem exatamente iguais à educacao-12 para todas as pessoas, as duas variaveis terao uma relacao perfeita e nao sera possivel identificar separadamente o efeito de cada uma sobre o salario.
***
4. Enuncie o Teorema de Gauss-Markov com suas próprias palavras.
***
sob as condicoes necessarias do modelo, o estimador de MQO é o melhor estimador linear nao viesado, ou seja, entre os estimadores lineares que sao nao viesados, o MQO é aquele que apresenta a menor variancia.
***
5. Diferencie "MQO é não-viesado" de "MQO é BLUE" — quais hipóteses cada afirmação exige?
***
MQO é nao viesado significa que, em media, o estimador consegue chegar ao verdadeiro valor do parametro, para isso, precisamos das hipoteses RLS1 a RLS5, principalmente a condicao de media condicional zero.
já dizer que MQO é BLUE significa que ele é o MELHOR estimador linear nao viesado, ou seja, possui a menor variancia entre os estimadores lineares nao viesados. para isso, precisamos tambem da hipotese de homocedasticidade, entao sao necessarias as hipoteses RLS1 a RLS5.
***

```{r termos-chave, echo=FALSE}
tibble::tibble(
  Termo = c("RLS.1–RLS.5", "RLM.1–RLM.6", "Viés de variável omitida",
            "Colinearidade perfeita", "Exogeneidade", "Homocedasticidade",
            "Teorema de Gauss-Markov", "BLUE / MELNV")
) %>%
  knitr::kable(caption = "Termos-chave desta preparação — use para autoavaliação")
```

---

*Pronto! Com este guia você está preparado(a) para a **Aula 4 — Hipóteses do Modelo Clássico**. O gabarito deste guia será disponibilizado separadamente.*
