---
title: "Estudo Guiado 01 — Revisão de Logaritmos e Leitura de Formas Funcionais"
subtitle: "Aula 7 · Pré-requisitos: propriedades do logaritmo natural, aproximação percentual e reconhecimento de modelos nível/log"
author: "Guia de estudo da Loren Tavolaro"
date: "`r format(Sys.Date(), '%d/%m/%Y')`"
output:
  html_document:
    toc: true
    toc_float: true
    toc_depth: 3
    code_folding: show
    theme: cosmo
    highlight: tango
    number_sections: true
---

```{r setup, include=FALSE}
knitr::opts_chunk$set(
  echo = TRUE, warning = FALSE, message = FALSE,
  fig.align = "center", fig.width = 7, fig.height = 4.5
)
library(tidyverse)
theme_set(theme_minimal(base_size = 12))
```

# Como usar este guia

Este documento é para **estudo individual antes da Aula 7**, sobre **formas funcionais e modelos de elasticidade** (Wooldridge, Cap. 2, Seção 2.4). Antes de interpretar modelos com logaritmos, precisamos relembrar duas ferramentas:

1. Propriedades básicas do **logaritmo natural**.
2. A **aproximação percentual** $\Delta\log(x) \approx \%\Delta x/100$, que é o que dá sentido às interpretações de semi-elasticidade e elasticidade.

Depois, você vai praticar **reconhecer** qual das quatro formas funcionais (nível-nível, nível-log, log-nível, log-log) está por trás de uma equação estimada, e **interpretar** o coeficiente corretamente em cada caso — essa é a habilidade central da Aula 7.

Cada bloco tem um **código de referência** entre colchetes (ex.: `[Q1-1]`, `[Ex1-1]`) — use-o para conferir sua resposta no **Gabarito 01**, disponibilizado separadamente após a atividade.

---

# 1 — Propriedades do logaritmo natural (revisão)

Vamos usar $\log(\cdot)$ para o **logaritmo natural** (base $e$), como a função `log()` do R. Três propriedades centrais:

**(P1) Log do produto:** $\log(ab) = \log(a) + \log(b)$.

**(P2) Log do quociente:** $\log(a/b) = \log(a) - \log(b)$.

**(P3) Log da potência:** $\log(x^k) = k\log(x)$.

```{r log-props-check}
a <- 5; b <- 3; k <- 2

c(log(a * b), log(a) + log(b))        # (P1)
c(log(a / b), log(a) - log(b))        # (P2)
c(log(a^k), k * log(a))               # (P3)
```

**🧠 Verifique seu entendimento `[Q1-1]`**

> Se $x' = c\cdot x$ (multiplicamos $x$ por uma constante $c$, por exemplo ao trocar a unidade de medida), como podemos escrever $\log(x')$ em função de $\log(c)$ e $\log(x)$? Qual propriedade você usou?

```{r resposta-Q1-1, eval=FALSE}
# Sua resposta (Q1-1):
# # Sua resposta (Q1-1): log(x´) = log(c) + log(x´) usamos a propriedade do logaritmo do produto
```

---

# 2 — A aproximação percentual $\Delta\log(x) \approx \%\Delta x / 100$

Essa aproximação (revisada no Apêndice A do livro-texto) é o que conecta "coeficiente de um modelo em log" com "efeito percentual". Ela funciona bem para variações **pequenas**, mas perde precisão para variações grandes.

```{r aproximacao-log}
x0 <- 100

variacoes_percentuais <- c(1, 5, 10, 25, 50, 100)  # em %

tibble(
  variacao_percentual = variacoes_percentuais,
  x1 = x0 * (1 + variacoes_percentuais / 100),
) %>%
  mutate(
    delta_log_exato = log(x1) - log(x0),
    aproximacao = variacao_percentual / 100,
    erro_absoluto = abs(delta_log_exato - aproximacao)
  ) %>%
  knitr::kable(digits = 4, caption = "A aproximação Δlog(x) ≈ %Δx/100 piora conforme a variação percentual cresce")
```

**🧠 Verifique seu entendimento `[Q2-1]`**

> Olhando a tabela acima: para uma variação de 1%, o erro da aproximação é bem pequeno. Para uma variação de 100%, o erro já é grande. Por que a aproximação funciona bem para mudanças pequenas e mal para mudanças grandes? (Dica: pense na aproximação linear da função $\log(\cdot)$ perto de um ponto.)

```{r resposta-Q2-1, eval=FALSE}
# Sua resposta (Q2-1):para mudanças pequenas, o logaritmo fica proximo de uma relaçao linear, por isso a aproximaçao funciona bem. quando a mudança é muito grande, a diferença entre a aproximaçao e o valor real aumenta
```

**💻 Exercício numérico 1 `[Ex1-1]`**

Um modelo estimado é $\log(\text{salary}) = 4{,}822 + 0{,}257\,\log(\text{sales})$ (Wooldridge, Exemplo 2.11).

(i) Use a aproximação (coeficiente × %Δx) para prever a variação percentual em `salary` associada a um aumento de **50%** em `sales`.
(ii) Calcule o valor **exato** dessa variação percentual usando `exp()` (dica: se $\log(y_1)-\log(y_0) = \beta_1\log(1{,}5)$, então $y_1/y_0 = 1{,}5^{\beta_1}$).
(iii) Os dois valores (i) e (ii) são parecidos ou bem diferentes? O que isso te diz sobre usar a aproximação linear para variações grandes?

```{r ex1, eval=FALSE}
beta1 <- 0.257

# (i) Aproximação
aproximacao_pct <- beta1 * 50

# (ii) Valor exato
razao_exata <- 1.5^beta1
exato_pct <- (razao_exata - 1) * 100

c(aproximacao = aproximacao_pct, exato = exato_pct)

# (iii) Sua resposta:os valores sao proximos, mas nao sao iguais, a aproximaçao deu 12,85% e o valor exato deu 10,98%, isso mostra que a aproximaçao fica menos precisa quando a variaçao é maior
```

---

# 3 — Praticando a leitura de formas funcionais

Antes da Aula 7, pratique **identificar** a forma funcional de uma equação e **interpretar** $\beta_1$ corretamente — essa é a base da aula presencial.

**💻 Exercício numérico 2 `[Ex2-1]`**

Para cada equação abaixo: (a) diga se é nível-nível, nível-log, log-nível ou log-log; (b) escreva, em uma frase, o que $\hat\beta_1$ significa neste caso.

(i) $\widehat{\text{consumo}} = 200 + 0{,}65\,\text{renda}$
(ii) $\widehat{\log(\text{preço})} = 1{,}2 - 0{,}8\,\log(\text{quantidade})$
(iii) $\widehat{\log(\text{salário})} = 2{,}1 + 0{,}05\,\text{anos\_empresa}$
(iv) $\widehat{\text{horas\_trabalhadas}} = 40 + 2{,}5\,\log(\text{salário})$

```{r ex2, eval=FALSE}
# (i) Sua resposta:
# nivel-nivel: se a renda aumentar 1 unidade, o consumo aumenta 0,65unidade

# (ii) Sua resposta:
# log-log: se a quantidade aumentar 1%, o preco diminui aprox. 0,8%

# (iii) Sua resposta:
# log-nivel: se os anos na empresa aumentarem em 1 ano, o salario aumenta aprox. 5%
# (iv) Sua resposta:
# nivel-log: se o salario aumentar 1%, as horas trabalhadas aumentam aprox. 0,025hora
```

**🧠 Verifique seu entendimento `[Q3-1]`**

> Em qual das quatro formas funcionais o coeficiente $\hat\beta_1$ **é**, diretamente (sem multiplicar por 100 nem dividir por 100), a elasticidade de $y$ em relação a $x$? Por quê?

```{r resposta-Q3-1, eval=FALSE}
# Sua resposta (Q3-1): log-log, b1 mostra quanto y varia em porcentagem quando x aumenta 1%
```

---

# Autoavaliação final

Antes da Aula 7, tente responder sem consultar o material:

1. Escreva as três propriedades do logaritmo que revisamos e dê um exemplo numérico de cada.
***
log(ab) = log(a) + log(b), ex: log(2*5) = log(2) + log(5).
log(a/b) = log(a) - log(b), ex: log(10/2) = log(10) - log(2).
log ($x^k$) = k*log(x),
ex: log($2^3$) = 3*log(2).
***
2. Por que a aproximação $\Delta\log(x)\approx\%\Delta x/100$ funciona bem para variações pequenas, mas não para variações grandes?
***
funciona bem para variacoes pequenas porque, nesse caso, o logaritmo pode ser aproximado por uma relacao linear. para grandes variacoes, a aproximacao fica menos precisa porque o comportamento do logaritmo nao é exatamente linear.
***
3. Dado um modelo log-nível $\log(y)=\beta_0+\beta_1x+u$, como você calcula a variação percentual esperada em $y$ para um aumento de $k$ unidades em $x$?
***
no modelo log-nivel, para um aumento de k unidades em x, a variacao percentual esperada em y é aprox 100*b1*k %
***
4. Dado um modelo log-log $\log(y)=\beta_0+\beta_1\log(x)+u$, como você calcula a variação percentual esperada em $y$ para um aumento de $k\%$ em $x$?
***
no modelo log-log, b1 é a elasticidade, portanto, para um aumento de k% em x, a variacao percentual esperada em y é aprox b1*k%
***
5. Se você multiplicar $x$ por uma constante $c$ antes de aplicar o log, o que acontece com a inclinação e com o intercepto de um modelo log-log?
***
a inclinacao b1 permanece a mesma, o intercepto mudda para b0 - b1*log(c). portanto, a transformacao altera o intercepto, mas nao altera a inclinacao.
***
```{r termos-chave, echo=FALSE}
tibble::tibble(
  Termo = c("Propriedades do logaritmo", "Aproximação Δlog(x) ≈ %Δx/100",
            "Forma funcional (nível/log)", "Semi-elasticidade", "Elasticidade")
) %>%
  knitr::kable(caption = "Termos-chave desta revisão — use para autoavaliação")
```

---

*Pronto! Com essas ferramentas você está preparado(a) para a **Aula 7 — Formas Funcionais: Modelos de Elasticidade**. O gabarito deste guia será disponibilizado separadamente.*
