---
title: "Guia de Estudo — Capítulo 1: A Natureza da Econometria"
subtitle: "Material de revisão para a aula (Wooldridge, Introdução à Econometria)"
author: "Guia de estudo da Loren Tavolaro"
date: "`r format(Sys.Date(), '%d/%m/%Y')`"
output:
  html_document:
    toc: true
    toc_float: true
    toc_depth: 3
    code_folding: show
    theme: cosmo
    highlight: tango
    number_sections: true
---

```{r setup, include=FALSE}
knitr::opts_chunk$set(
  echo = TRUE, warning = FALSE, message = FALSE,
  fig.align = "center", fig.width = 7, fig.height = 4.5
)

pacotes <- c("tidyverse", "wooldridge", "knitr")
faltando <- pacotes[!(pacotes %in% installed.packages()[, "Package"])]
if (length(faltando) > 0) {
  install.packages(faltando, repos = "https://cloud.r-project.org")
}

library(tidyverse)
library(wooldridge)
library(knitr)

theme_set(theme_minimal(base_size = 12))
```

# Como usar este guia

Este documento é para **estudo individual antes ou depois da aula**. Ele tem três tipos de blocos:

- 🧠 **Verifique seu entendimento** — perguntas conceituais rápidas, sem código. Responda mentalmente (ou por escrito) antes de seguir.
- 💻 **Exercício prático** — código para completar você mesmo(a) (procure por `___`).
- ▶ **Solução comentada** — está escondida por padrão (clique para abrir); só olhe depois de tentar.

Cada exercício usa um dataset **original do livro**, carregado via `library(wooldridge)`.

---

# 1.1 — O que é Econometria?

Econometria = teoria econômica + dados + métodos estatísticos, aplicados sobretudo a **dados não experimentais** (observacionais). Diferente das ciências naturais, raramente conseguimos rodar um experimento controlado em economia.

**🧠 Verifique seu entendimento**

> Por que "dados não experimentais" tornam a Econometria mais desafiadora do que a estatística aplicada a experimentos de laboratório?

<details><summary>▶ Uma resposta possível</summary>
Porque não escolhemos aleatoriamente quem recebe cada "tratamento" (ex.: quem estuda mais, quem recebe treinamento). Isso significa que a variável de interesse pode estar correlacionada com outros fatores não observados, dificultando isolar seu efeito causal.
</details>

---

# 1.2 — Do modelo econômico ao modelo econométrico

Um **modelo econômico** descreve relações com equações matemáticas (muitas vezes derivadas de maximização de utilidade/lucro). Um **modelo econométrico** torna isso operacional: escolhe uma forma funcional específica e adiciona um termo de erro $u$ que absorve tudo o que não é observado.

Exemplo do livro (modelo do crime):

$$\text{crime} = \beta_0 + \beta_1\,\text{wagem} + \beta_2\,\text{othinc} + \beta_3\,\text{freqarr} + \beta_4\,\text{freqconv} + \beta_5\,\text{avgsen} + \beta_6\,\text{age} + u$$

**🧠 Verifique seu entendimento**

> Se quiséssemos testar a hipótese de que o salário no mercado formal (`wagem`) não afeta a criminalidade, como escreveríamos essa hipótese em termos dos parâmetros $\beta$?

<details><summary>▶ Resposta</summary>
$H_0: \beta_1 = 0$ (o coeficiente associado a `wagem` é zero, ou seja, sem efeito parcial sobre `crime`).
</details>

---

# 1.3 — Estrutura dos dados econômicos

## Corte transversal

Amostra de unidades em **um único momento**. A ordem das linhas não importa.

**💻 Exercício 1 — WAGE1**

Use `wage1` (526 trabalhadores, 1976) para responder:

(i) Qual o nível de educação médio, mínimo e máximo na amostra?
(ii) Qual o salário médio por hora? Parece alto ou baixo para os padrões da época?
(iii) Quantas mulheres e quantos homens há na amostra (variável `female`)?

```{r ex1, eval=FALSE}
data(wage1)

wage1 %>%
  summarise(
    educ_media = mean(___),
    educ_min   = min(___),
    educ_max   = max(___),
    salario_medio = mean(___)
  )

wage1 %>%
  count(___)
```

<details><summary>▶ Solução comentada</summary>
```{r ex1-sol}
data(wage1)

wage1 %>%
  summarise(
    educ_media = mean(educ),
    educ_min   = min(educ),
    educ_max   = max(educ),
    salario_medio = mean(wage)
  )

wage1 %>%
  count(female)
```
`female == 1` indica mulher, `female == 0` indica homem — confira `?wage1` para o dicionário completo de variáveis.
</details>

## Série temporal

Observações de **uma unidade ao longo do tempo**. Ordem cronológica importa.

**💻 Exercício 2 — PRMINWGE**

Use `prminwge` (Porto Rico, 1950–1987) para:

(i) Plotar a série de `avgcov` (taxa de cobertura do salário mínimo) ao longo dos anos.
(ii) Identificar em que década a série parece crescer mais rápido, olhando o gráfico.

```{r ex2, eval=FALSE}
data(prminwge)

ggplot(prminwge, aes(x = ___, y = ___)) +
  geom_line() +
  labs(title = "___")
```

<details><summary>▶ Solução comentada</summary>
```{r ex2-sol}
data(prminwge)

ggplot(prminwge, aes(x = year, y = avgcov)) +
  geom_line(color = "#8e44ad", linewidth = 1) +
  labs(title = "Taxa de cobertura do salário mínimo em Porto Rico",
       x = "Ano", y = "Cobertura (%)")
```
</details>

## Cortes agrupados (*pooled cross sections*)

Duas amostras **independentes** empilhadas — não confundir com painel.

**🧠 Verifique seu entendimento**

> O dataset `cps78_85` junta trabalhadores de 1978 e de 1985. O que precisaríamos verificar para saber se pode ser tratado como painel?

<details><summary>▶ Resposta</summary>
Se as mesmas pessoas aparecessem nos dois anos (mesma unidade seguida no tempo). Como `cps78_85` vem de duas pesquisas amostrais independentes, as pessoas de 1978 quase certamente não são as mesmas de 1985 — por isso é corte agrupado, não painel.
</details>

## Dados em painel

A **mesma unidade** observada em vários períodos — permite controlar características fixas não observadas de cada unidade.

**💻 Exercício 3 — CRIME4**

Use `crime4` (municípios da Carolina do Norte, painel 1981–1987):

(i) Filtre apenas o município (`county`) 1 e mostre a taxa de criminalidade (`crmrte`) em cada ano.
(ii) Ela aumentou ou diminuiu ao longo do período nesse município?

```{r ex3, eval=FALSE}
data(crime4)

crime4 %>%
  filter(county == ___) %>%
  select(county, year, crmrte) %>%
  arrange(___)
```

<details><summary>▶ Solução comentada</summary>
```{r ex3-sol}
data(crime4)

crime4 %>%
  filter(county == 1) %>%
  select(county, year, crmrte) %>%
  arrange(year)
```
</details>

---

# 1.4 — Causalidade e Ceteris Paribus

*Ceteris paribus* = "mantendo os demais fatores constantes". A maior parte das perguntas econômicas interessantes são, na essência, perguntas *ceteris paribus* — e isso é o que torna causalidade difícil de estabelecer com dados observacionais.

**🧠 Verifique seu entendimento**

> No exemplo do fertilizante (Seção 1.4 do livro), sob qual condição a comparação simples entre produtividade e quantidade de fertilizante teria interpretação causal?

<details><summary>▶ Resposta</summary>
Se a quantidade de fertilizante aplicada em cada lote fosse decidida de forma **independente** de outras características do lote que também afetam a produtividade (como qualidade do solo). Se lotes melhores recebem sistematicamente mais fertilizante, a comparação fica contaminada.
</details>

**💻 Exercício 4 — FERTIL2 (raciocínio causal)**

Use `fertil2` (mulheres em Botsuana, 1988) para:

(i) Calcular o número médio de filhos (`children`) entre mulheres com e sem eletricidade em casa (`electric`).
(ii) **Sem calcular nada além disso**, discutir por escrito: essa diferença permite concluir que "ter eletricidade causa menos filhos"? Que outros fatores poderiam explicar a diferença?

```{r ex4, eval=FALSE}
data(fertil2)

fertil2 %>%
  group_by(___) %>%
  summarise(filhos_media = mean(___))
```

<details><summary>▶ Solução comentada</summary>
```{r ex4-sol}
data(fertil2)

fertil2 %>%
  group_by(electric) %>%
  summarise(filhos_media = mean(children), n = n())
```

**Discussão:** a diferença observada é sugestiva, mas **não é evidência de causalidade**. Ter eletricidade está correlacionado com renda, escolaridade, moradia urbana e outros fatores que também afetam a decisão de ter filhos. Sem controlar por esses fatores (ou sem um experimento), não podemos separar o efeito da eletricidade em si.
</details>

**💻 Exercício 5 — JTRAIN2 (um caso com dados experimentais)**

Use `jtrain2` para comparar a renda média de 1978 (`re78`) entre quem recebeu treinamento (`train == 1`) e quem não recebeu.
b

```{r ex5, eval=FALSE}
data(jtrain2)

jtrain2 %>%
  group_by(___) %>%
  summarise(renda_78 = mean(___))
```

<details><summary>▶ Solução comentada</summary>
```{r ex5-sol}
data(jtrain2)

jtrain2 %>%
  group_by(train) %>%
  summarise(renda_78 = mean(re78))
```

**Por que este caso é diferente do Exercício 4?** Porque `jtrain2` vem de um **experimento real** (Lalonde, 1986), em que a alocação ao treinamento foi (aproximadamente) aleatória. Isso dá mais confiança de que a diferença reflita um efeito causal — algo que não temos no exemplo da eletricidade, que é puramente observacional.
</details>

---

# Autoavaliação final

Antes de ir para a aula, tente responder sem consultar o material:

1. Qual a diferença entre um modelo econômico e um modelo econométrico?
***
modelo economico representa teoricamente uma relacao economica. modelo econometrico transforma essa relaçao em uma equaçao estimavel usando dados e inclui um termo de erro.
***
2. Dê um exemplo (diferente dos usados aqui) de dado de corte transversal, um de série temporal e um de painel.
***
corte transversal: renda de 500 pessoas em 2026.
serie temporal: PIB do Brasil entre 2000 e 2026.
painel: renda das mesmas 500 pessoas acompanhadas entre 2020 e 2026.
***
3. Por que "correlação não implica causalidade" é especialmente relevante em Econometria?
***
porque duas variaveis podem estar relacionadas devido a uma terceira variavel ou porque a direcao da causalidade pode ser diferente da imaginada.
***
4. O que significa "ceteris paribus" e por que ele aparece na maioria das perguntas de política econômica?
***
significa efeito de uma variavel mantendo os demais fatores constantes, é importante porque queremos descobrir o efeito de uma variavel isoladamente.
***
5. Cite três dos termos-chave do capítulo e defina cada um em uma frase.
***
ceteris paribus: efeito de uma variavel mantendo os demais fatores constantes.
dados em painel: mesmas unidades observadas em varios periodos.
efeito causal: mudança em uma variavel provocada por outra variavel.
***
```{r termos-chave, echo=FALSE}
tibble::tibble(
  Termo = c("Efeito causal", "Ceteris paribus", "Dado de corte transversal",
            "Frequência dos dados", "Modelo econométrico", "Modelo econômico",
            "Análise empírica", "Dados experimentais", "Dados não experimentais",
            "Dados observacionais", "Dados em painel", "Cortes agrupados",
            "Amostragem aleatória", "Dados retrospectivos", "Série temporal")
) %>%
  kable(caption = "Termos-chave do Capítulo 1 — use para autoavaliação")
```

---

*Bons estudos! Leve suas dúvidas e as respostas dos exercícios 4 e 5 para discussão em aula — eles antecipam a grande questão do curso: como estimar efeitos causais com dados não experimentais.*
